臺灣高雄地方法院民事判決　　　　　　100年度重訴字第194號
原　　　告　陳田植
　　　　　　陳田圃
　　　　　　陳田城
　　　　　　陳田熞
　　　　　　陳美吟
　　　　　　陳田柏
　　　　　　陳田原
　　　　　　陳田銘
共　　　同　林石猛律師
訴訟代理人
複代理人　　蔡坤展律師
　　　　　　馬雅琳
被　　　告　壽山天后宮
法定代理人　蔡見興
上列當事人間請求返還土地等事件，經本院於民國100 年11月30
日言詞辯論終結，判決如下：
    主    文
被告應將坐落於高雄市○○區○○段七五一及九五一地號土地上
如附圖所示A 至K 及M 、N 等地上物拆除，並將上開土地騰空返
還予原告。
被告應將坐落於高雄市○○區○○段九五一地號土地上如附圖所
示L 部分之土地返還予原告。
被告應給付原告新臺幣壹拾捌萬捌仟玖佰肆拾柒元及自民國一百
年一月一日起至被告分別返還第一、二項所示土地之日止，按月
各給付新臺幣捌仟零伍拾參元、玖仟壹佰貳拾肆元。
原告其餘之訴駁回。
訴訟費用由被告負擔。
本判決第三項於原告以新臺幣陸萬參仟元供擔保後得假執行。但
被告如以新臺幣壹拾捌萬捌仟玖佰肆拾柒元為原告供擔保後，免
為假執行。
原告其餘假執行之聲請駁回。
    事實及理由
壹、程序部分
一、按非法人之團體設有代表人或管理人者，有當事人能力，為
    民事訴訟法第40條第3 項所明定，此項代表人或管理人為該
    團體與人涉訟時，自應以該團體為當事人，而由此項代表人
    或管理人為其法定代理人，最高法院27年上字第766 號著有
    判例可資參照。而被告壽山天后宮為人民所組織之寺廟，設
    有管理委員會及備有祭祀器具如供桌、香爐等獨立之財產，
    且其設立之目的為祭祀神衹，核屬非法人團體，是依前所述
    自應以該非法人團體之管理人為其法定代理人為其遂行訴訟
    ，查壽山天后宮自92年8 月15日起已將其管理人變更為蔡見
    興迄今，此有高雄市政府民政局高市民政宗字第1000018214
    號函附寺廟變動登記執照暨變動登記表在卷可稽，而壽山天
    后宮之廟公陳合亨亦到庭陳稱：壽山天后宮之負責人仍是蔡
    見興，他到現在都還沒有辭職，我也是他請來的廟公等語（
    見本院卷第180 頁），是被告之管理人應仍為蔡見興無訛，
    蔡見興雖迭稱其已將廟務交予訴外人辛武男及陳合亨云云，
    然其既未辭職亦未辦理管理人之變更登記，顯見其仍係壽山
    天后宮之負責人，是其所辯要不足採憑。
二、本件被告經合法通知未於言詞辯論期日到場，經核無民事訴
    訟法第386 條各款所列情形，爰依原告之聲請，由其一造辯
    論而為判決。
貳、實體部分
一、原告主張：坐落高雄市○○區○○段751 、951 地號土地（
    下稱系爭土地）為伊等所共有，伊等於民國98年2 月10日與
    被告簽訂土地租賃契約書（下稱系爭租賃契約），將系爭土
    地如附圖所示A 、B 位置中之面積219 平方公尺（含M 、N
    部分）出租予被告（其中751 、951 地號土地之出租面積各
    為126 平方公尺及93平方公尺），租賃期間自98年2 月1 日
    起至99年1 月31日止，每月租金新臺幣（下同）8,830 元，
    兩造於系爭租賃契約期限屆滿前、後，均未就系爭土地為繼
    續租賃之意思表示，是被告自99年2 月1 日起就如附圖所示
    A 、B 、M 、N 部分即均屬無權占有系爭土地，又被告未經
    伊等之同意另將上揭951 地號土地如附圖所示L 部分（面積
    266.25平方公尺），作為停車場使用，亦屬無權占用系爭土
    地，是被告應將系爭土地上如附圖所示A 、B 、M 、N 部分
    之地上物拆除後連同如附圖所示L 部分之土地一併返還予伊
    等；又被告尚積欠系爭租約99年1 月份之租金8,830 元，另
    其受有系爭土地如附圖A 、B 、M 、N 部分自99年2 月1日
    起至起訴日即99年12月16日止共計11個月相當於原租金額之
    不當得利97,130元，及受有系爭土地如附圖L 部分5 年（被
    告已使用L 部分5 年以上，本件僅請求自99年12月回溯前5
    年之部分）每年相當於租金173,595 元之不當得利，故被告
    迄99年12月31日前已應給付伊等973,935 元。爰依民法第45
    5 條、第767 條第1 項、第179 條規定提起本訴。並聲明：
    (一)被告應將坐落於高雄市○○區○○段751 及951 地號土地
    上如附圖所示A 至K 及M 、N 等地上物拆除，並將上開土地
    騰空返還予原告。(二)被告應將坐落於高雄市○○區○○段95
    1 地號土地上如附圖所示L 部分之土地返還予原告。(三)被告
    應給付原告973,935 元及自100 年1 月1 日起至被告返還高
    雄市○○區○○段751 、951 地號土地上如附圖所示A 、B
    、M 、N 及L 部分之土地之日止，按月給付原告23,296元。
    (四)願供擔保請准宣告假執行。
二、被告於最後言詞辯論期日未到場，據其以前到庭陳述及所具
    書狀則以：兩造固於98年2 月10日就系爭土地簽訂租賃契約
    ，然伊自97年起未再經手寺廟事務，均交由訴外人辛武男及
    廟公陳合亨負責，也都有繳納租金到98年底，但原告後來也
    沒去跟陳合亨收租金，伊目前伊居住在澎湖，所以沒辦法處
    理寺廟業務，關於系爭土地使用情形，伊並不知道，另廟宇
    前面的空地是聯外道路，是原告租予被告時無償提供作為道
    路使用，所以並無需繳納租金等語置辯。並聲明：(一)原告之
    訴駁回。(二)如受不利判決，願供擔保請准宣告免為假執行。
三、得心證之理由
  (一)被告於系爭租賃契約到期後，有無繼續占用系爭土地之權源
    ？
  1.按「租賃定有期限者，其租賃關係，於期限屆滿時消滅」、
    「承租人於租賃關係終止後，應返還租賃物」，民法第450
    條第1 項及第455 條前段分別定有明文。
  2.經查，原告主張其與被告就系爭土地如附圖所示A 、B 部分
    定有系爭租賃契約，兩造約定之租賃期限係自98年2 月1 日
    起至99年1 月31日止等情，為被告所不爭執，且有系爭租賃
    契約書附卷可稽（見本院卷第18頁至第20頁），堪信被告迄
    99年1 月31日前依系爭租約為有合法使用系爭土地如附圖所
    示A 、B 部分之權利，又兩造所簽定之系爭租賃契約為定有
    期限者，是依首揭之規定，兩造間之租賃關係，於約定之租
    賃期限屆滿時原應即告消滅，而承租人即被告於租賃關係終
    止後即應返還租賃之系爭土地，是除非兩造間有為續約之約
    定或另定新的租賃契約，否則被告自99年2 月1 日起即屬無
    權使用系爭土地之人。
  3.被告雖辯稱其都有繳納租金，係原告後來沒再去跟廟公陳合
    亨收租金云云，然兩造簽定之系爭租賃契約為定有期限者已
    如前述，且觀諸系爭租賃契約書第5 條明文約定：「租賃期
    限自98年2 月1 日起至99年1 月31日止共計1 年為限，租期
    屆滿毋庸甲方（即原告）通知，租賃關係當然消滅，乙方（
    即被告）不得主張不定期限繼續租賃。期限屆滿，若未重新
    議定租賃條件，並訂立書面契約，乙方即應拆除地上建築物
    將土地返還甲方，不論地上建物之價值為何，乙方均不得要
    求甲方補償。」，可知兩造於簽定系爭租賃契約之時已然言
    明，租約屆期當然終止，原告無庸通知被告，被告亦不得主
    張繼續使用系爭土地而成立不定期租賃契約甚明，是被告如
    欲繼續承租系爭土地取得合法使用之權利，自應依系爭租賃
    契約之約定與原告重新議定租賃條件，並訂立書面契約，否
    則於99年1 月31日租期屆滿時，即應拆除地上建築物將所占
    用之土地返還予原告，是被告所辯係原告自己不去收取租金
    等語，認其仍得使用系爭土地云云顯屬無據。
  4.從而，被告既然未在該租約期限屆至後與原告另行議定新約
    ，而系爭租賃契約復於99年1 月31日屆期終止，被告又未提
    出任何證據方法證明其於系爭租賃契約屆期後，另有其他可
    得合法使用系爭土地之權源，是被告於系爭租賃契約到期後
    ，自無繼續占用系爭土地之權利。
  (二)原告請求被告拆除如附圖所示A 至K 及M 、N 部分之地上物
    ，並將該部分之土地返還予其等，有無理由？
  1.按所有人對於無權占有或侵奪其所有物者，得請求返還之，
    民法第767條第1項前段定有明文。
  2.查被告對於原告主張如附表所示A 至K 及M 、N 部分之地上
    物為被告所有之事實，已於相當時期受合法之通知，而於言
    詞辯論期日未到場，復未提出書狀就該部分之事實表示爭執
    ，依民事訴訟法第280 條第3 項前段、第1 項規定，視同自
    認，而應認原告該部分之主張為真實，而原告為系爭土地之
    所有權人、被告自99年1 月31日起已無合法使用系爭土地之
    權利等情均已如前述，則依上揭之說明，被告所有如附圖所
    示A 至K 及M 、N 之地上物既無權使用原告所有之系爭土地
    ，原告請求被告拆除如附圖所示A 至K 及M 、N 部分之地上
    物，並將該部分之土地返還予其等，自屬有據。
  (三)原告主張被告應依系爭租賃契約給付積欠之99年1 月份租金
    8,830元，有無理由？
  1.按押租金之主要目的在於擔保承租人履行租賃債務，故租賃
    關係消滅後，承租人如有欠租或其他債務不履行時，其所交
    付之押租金，發生當然抵充之效力，最高法院87年度台上字
    第1631號判決意旨可資參照。
  2.經查，兩造於簽定系爭租賃契約書時，曾由被告交付保證金
    8,830 元與原告，此有系爭租賃契約書在卷可稽，而依系爭
    租賃契約第2 條之約定所示「本件租賃契約保證金8,830 元
    ，將於雙方租賃契約期滿後或終止租約時，被告無任何違約
    或應賠償原告之情事，原告則將保證金無息退還被告，但若
    被告有積欠原告租金或水、電費等，原告得自保證金中扣抵
    之」，是該保證金之性質應與擔保承租人履行租賃債務之押
    租金相同，則依上揭說明，租賃關係消滅後，被告如有欠租
    之情事，其所交付之押租金，即發生當然抵充之效力，而被
    告辯稱其有依系爭租賃契約繳納租金至98年底乙節，核與原
    告所稱被告尚餘99年1 月份之租金未繳納等情相符，堪信被
    告確實僅積欠原告1 個月之租金8,830 元，而原告迄言詞辯
    論終結前均未提出任何證據方法證明被告尚有積欠其他費用
    猶需扣減，則被告既已於簽定系爭租賃契約之際已交付8,83
    0 元之保證金（押租金）予原告，則於租賃關係消滅後，原
    告即應將該保證金用以抵充被告積欠之99年1 月份租金。
  3.從而，被告既於簽定系爭租賃契約之際，業已交付原告8,83
    0 元之保證金備供其積欠租金時抵償，而被告依系爭租賃契
    約積欠原告者又僅餘99年1 月份之租金8,830 元，則被告所
    積欠之租金應已經其預付之保證金抵充完畢，是被告對原告
    依系爭租賃契約，自不負何租金之債務，原告請求被告另需
    給付其99年1 月份之租金8,830 元，即屬無據。
  (四)原告主張被告無權占用原承租部分即系爭土地如附表所示A
    、B 、M 、N 部分之土地，而應給付其99年2 月起迄99年12
    月止共計11個月及至返還該部分土地時止，每月按相當於租
    金8,830 元計算之不當得利，有無理由？
  1.按無法律上之原因而受利益，致他人受損害者，應返還其利
    益，民法第179 條前段定有明文。再按無權占有他人之不動
    產，可能獲得相當於租金之利益，為社會通常之觀念，有最
    高法院61年臺上字第1695號判例可資參照。本件被告仍在系
    爭土地上使用如附圖所示A 、B （M 、N 部分含在B 部分之
    下）經營宮廟，惟其於系爭租賃契約屆期後並無占用系爭土
    地之權源已如前述，則原告請求被告就其無權占用系爭土地
    期間及至返還土地時止，給付相當於租金之不當得利，自屬
    有據。
  2.次按城市地方房屋之租金，以不超過土地及其建築物申報總
    價年息10﹪為限；此一規定於租用基地建築房屋亦準用之，
    土地法第97條第1 項及第105 條分別定有明文。而基地租金
    之數額，除以基地申報地價為基礎外，尚須斟酌基地之位置
    、工商業繁榮之程度、承租人利用基地之經濟價值及所受利
    益等項以為決定，並非必達申報總地價年息10﹪最高額，此
    亦有最高法院68年臺上字第3071號判例可資參照。查系爭75
    1 、951 地號土地於99年1 月間之申報地價乃分別為每平方
    公尺8,000 元及8,224 元，有系爭土地登記謄本在卷可稽（
    見本院卷第15頁至第17頁）。又被告以如附圖所示A 部分占
    用751 地號土地之面積為86.39 平方公尺、占用951 地號土
    地之面積為24.6平方公尺；以如附圖所示B 部分占用751 地
    號土地之面積為54.65 平方公尺、占用951 地號土地之面積
    為73.23 平方公尺，此為有高雄市政府地政局三民地政事務
    所100 年8 月17日高市地民測字第1000007190號函覆資料在
    卷可憑，且兩造於言詞辯論終結前均未對此表示爭執，堪信
    為真實，再系爭土地位於5 米4 尺巷道，附近為住宅區○○
    鄰○○路及建興路，約5 分鐘路程有民族幼稚園、民族國小
    、正興國中、中山網球場、國立科學工藝博物館、愛買量販
    店及建興市場，商業活動繁榮且對外之交通便給，有原告提
    出現場照片足憑（見本院卷第103 頁至第106 頁），故被告
    占用系爭土地而應給付之租金數額，自應以其可受利益之範
    圍為核算基準。又租額之多寡原應以土地繁榮之程度及鄰地
    租金之比較等情形為標準，且並須受前述建築房屋基地租金
    法定租率即系爭土地之申報地價額年息10% 計算基準之限制
    ，本院斟酌系爭土地之地處位置、工商業繁榮程度、社會經
    濟狀況，暨被告利用該地所受利益及被告先前租用該地之價
    格等情，認原告得請求被告給付相當租金之不當得利，應以
    相當於原租金數額計算比例之按系爭土地申報地價年息5%計
    算，較核屬公允合理，據此計算被告自99年2 月1 日起至99
    年12月31日止所受之不當得利為88,583元【計算式：(1)751
    地號部分：141.04平方公尺（如附圖所示A 部分之86.39 平
    方公尺＋B 部分之54.65 平方公尺）×8,000 元×5 ％÷12
    個月＝4,701 元（小數點以下四捨五入），4,701 元×11月
    （即99年2 月1 日起至99年12月31日止）＝51,711元；(2)95
    1 地號部分：97.83 平方公尺（如附圖所示A 部分之24.6平
    方公尺＋B 部分之73.23 平方公尺）×8,224 元×5 ％÷12
    個月＝3,352 元（小數點以下四捨五入），3,352 元×11月
    （即99年2 月1 日起至99年12月31日止）＝36,872元；(1)＋
    (2)＝88,583元】，是原告請求被告給付88,583元，及自100
    年1 月1 日起至被告返還高雄市○○區○○段751 、951 地
    號土地上如附圖所示A 、B 、M 、N 部分之土地之日止，按
    月給付8,053 元，尚屬有據，逾此部分之請求，即無理由，
    不應准許。
  (五)原告請求被告返還如附圖所示L 部分之土地，有無理由？
  1.按所有人對於無權占有或侵奪其所有物者，得請求返還之，
    民法第767條第1項前段定有明文。
  2.原告主張被告就如附圖所示L 部分自始即無權使用迄今，然
    為被告所否認，並辯稱其對於廟宇前的空地部分並無事實上
    之管領力，該空地僅是聯外道路，是原告與其簽定系爭租賃
    契約時無償提供作為道路使用云云，惟查，被告在如附圖L
    部分現仍設有電動鐵閘門，且該鐵閘門可正常運作乙情，有
    原告呈報被告占用之現場照片附卷可參，而觀諸該照片顯示
    該鐵閘門於啟動後，將使如附圖L 部分之土地必須由一旁特
    定之入口進入，且該廟前廣場係與被告承租之部分相連接，
    可供作廟埕及汽車停車場使用，客觀上即有實施管領而排除
    他人使用之狀態，以土地所有權人即原告之管領狀態既已因
    此被排除，被告即為該部分土地之實際管領人，縱鄰居車輛
    偶而進入該空地使用，在該鐵閘門隨時可為閉鎖管制旁人進
    出之情形下，此自不影響被告之實際管領狀態，是被告此部
    分所辯並無理由；又此縱如被告所辯係原告當初無償供其所
    租用之部分為聯外道路，然被告於系爭租賃契約屆期終止之
    後，對於系爭土地如附圖所示A 、B 、M 、N 部分已無合法
    使用權利如前所述，則其既無權使用先前所承租之部分，自
    更無利用如附圖所示L 部分為聯外通行之必要，故被告於系
    爭租賃契約屆期終止後，未經原告同意而仍管領使用系爭土
    地如附圖所示L 部分即為無權占有，被告所辯對於系爭土地
    無事實上之管領力及原告已授權其聯外通行云云均非可採。
    是原告依所有物返還請求權，請求被告返還如附圖所示L部
    分之土地為有理由，應予准許。
  (六)原告主張被告無權占用系爭土地如附表所示L 部分之土地，
    而應給付其5 年，每年相當於租金173,595 元計算之不當得
    利，有無理由？
  1.原告主張被告係自始無權使用如附圖L 部分之土地而受有相
    當於租金之不當得利云云，然此為被告所否認，並辯稱：廟
    宇前面的空地是聯外道路，是原告租予被告時無償提供作為
    道路使用等語。經查，原告當初出租予被告使用之部分為系
    爭土地如附圖所示A 、B 、M 、N 部分已如前述，而觀諸其
    等租賃之標的與公用道路及L 部分之相對位置，L 部分之土
    地係位於原告租予被告之土地與公路之間，是若原告未授權
    被告得使用該L 部分之土地，無異使被告承租之土地形成無
    法聯絡公共道路之袋地，而使被告承租之土地無法發揮任何
    經濟上之效用，堪信兩造於簽定系爭租賃契約之際，必定有
    為被告承租之A 、B 、M 、N 部分土地預為安排聯外之方式
    ，是被告辯稱L 部分之土地係原告供其所租賃之土地通行之
    用，應非虛罔，另參以被告為一祀奉天后（即天上聖母、媽
    祖）之宮廟，因應宗教祭祀活動所需，傳統多會將前方之土
    地留下作為廟埕以供廟會活動之用，是原告將系爭土地如A
    、B 、M 、N 部分租予被告興建宮廟時，應即有授意被告可
    適度利用L 部分之土地以發揮租地建廟之最大使用效益甚明
    ，是在兩造得就A 、B 部分為有償租用而對必經之L 部分則
    無約定之情形下，在系爭租賃契約存續之期間，堪認原告應
    曾授權被告可無償使用L 部分之土地，是原告請求被告應給
    付99年1 月31日前（即系爭租賃契約屆期前）使用L 部分土
    地相當於租金之不當得利，即屬無據，然於系爭租賃契約屆
    期之後，因被告不再具有使用L 部分土地之必要，是自99年
    2 月1 日起，被告猶在L 部分土地上設置鐵閘門阻絕人車通
    行，以實際管領該部分之土地，即屬無法律上之原因而受有
    利益，自應返還其所受之利益，從而原告所得請求被告返還
    相當於租金之不當得利，僅得自99年2 月1 日起算。
  2.查L 部分所坐落之951 地號土地於99年1 月間之申報地價乃
    為每平方公尺8,224 元已如前述。又被告以如附圖所示L 部
    分占用951 地號土地之面積為266.25平方公尺，此有高雄市
    政府地政局三民地政事務所100 年7 月21日高市地民測字第
    1000006427號函覆土地複丈成果圖暨占用面積資料在卷可憑
    （見本院卷第108 頁至第109 頁），且兩造於言詞辯論終結
    前均未對此表示爭執，堪信為真實，再參以系爭土地商業活
    動繁榮且對外之交通便給，是原告得請求被告給付相當租金
    之不當得利，應同前所述以系爭土地申報地價年息5%計算，
    核屬公允合理，據此計算被告自99年2 月1 日起至99年12月
    31日止所受之不當得利為100,364 元【計算式：266.25平方
    公尺×8,224 元×5 ％÷12個月＝9,124 元（小數點以下四
    捨五入），9,124 元×11月（即99年2 月1 日起至99年12月
    31日止）＝100,364 元】，是原告請求被告給付100,364 元
    ，及自100 年1 月1 日起至被告返還高雄市○○區○○段95
    1 地號土地上如附圖所示L 部分之土地之日止，按月給付9,
    124 元，尚屬有據，逾此部分之請求，即無理由，不應准許
    。
四、綜上所述，被告占用系爭土地並無法律上之合法權源，則原
    告依所有物返還請求權及不當得利返還請求權之法律關係，
    請求被告應將如附圖所示A 至K 及M 、N 部分之地上物清除
    ，將系爭土地返還予原告，並請求被告應給付原告188,947
    元【計算式：88,583元＋100,364 元＝188,947 元】及自10
    0 年1 月1 日起至被告返還高雄市○○區○○段751 、951
    地號土地上如附圖所示A 、B 、M 、N 部分之土地之日止，
    按月給付8,053 元；自100 年1 月1 日起至被告返還高雄市
    ○○區○○段951 地號土地上如附圖所示L 部分之土地之日
    止，按月給付9,124 元，即屬有據，逾此部分之請求，則為
    無理由，應予駁回。
五、原告陳明願供擔保，請准宣告假執行部分，經核原告勝訴部
    分，合於法律規定，應予准許，至原告其餘假執行之聲請，
    因訴之駁回，而失所附麗，應予駁回。
六、本件事證已臻明確，兩造其餘攻擊防禦方法及舉證，本院審
    酌後認對於判決結果均無影響，不再逐一贅述，附此敘明。
七、綜上所述，原告之訴為一部有理由，一部無理由，爰依民事
    訴訟法第385 條第1 項前段、第79條，第390 條第2 項，判
    決如主文。
中    華    民    國   100    年    12    月    21    日
                  民事第三庭  審判長法  官  黃宏欽
                                    法  官  黃宣撫
                                    法  官  謝宗翰
以上正本係照原本作成。
如對本判決上訴，須於判決送達後20日內向本院提出上訴狀。如
委任律師提起上訴者，應一併繳納上訴審裁判費。
中    華    民    國   100    年    12    月    21    日
                                    書記官  王居玲